【裁判字號】    94,訴,512
【裁判日期】    950620
【裁判案由】    偽造有價證券等
【裁判全文】
臺灣高雄地方法院刑事判決               94年度訴字第512號
公  訴  人  臺灣高雄地方法院檢察署檢察官
被      告  乙○○
指定辯護人  本院公設辯護人蘇鴻吉
上列被告因偽造有價證券等案件，經檢察官提起公訴（93年度偵
字第25062 號），本院判決如下：
    主  文
乙○○無罪。
    理  由
一、公訴意旨略以：被告乙○○於民國93年7 月28日受告訴人丁○○之委託，代為保管蓋有發票人丁○○印章（金額、日期
    均空白）之華南商業銀行高雄分行（支票存款帳號為：0000
    00000000號）空白支票（支票號碼為：PC0000000 號）乙紙
    後，竟意圖為自己不法所有，將上開支票侵占入己，且未經
    告訴人授權，擅自在上開空白支票上，填寫支票金額新臺幣
    （下同）40萬元、發票日期93年10月15日，而偽造上開支票
    ，並交付丙○○持有以行使等情。因認被告涉犯侵占及偽造
    有價證券等罪嫌等語。
二、按犯罪事實應依證據認定之，無證據不得認定犯罪事實；不
    能證明被告犯罪者，應諭知無罪之判決，刑事訴訟法第154
    條第2 項及第301 條第1 項分別定有明文。又刑事訴訟法第
    161 條已於91年2 月8 日修正公布，其第1 項規定：檢察官
    就被告犯罪事實，應負舉證責任，並指出證明之方法。因此
    ，檢察官對於起訴之犯罪事實，應負提出證據及說服之實質
    舉證責任。倘其所提出之證據，不足為被告有罪之積極證明
    ，或其指出證明之方法，無從說服法院以形成被告有罪之心
    證，基於無罪推定之原則，自應為被告無罪判決之諭知（最
    高法院92年度台上字第128 號判例意旨參照）。
三、證據能力部分：
  (一)告訴人丁○○於偵查中之陳述：
    按證人、鑑定人依法應具結而未具結者，其證言或鑑定意見
    ，不得作為證據，刑事訴訟法第158 條之3 定有明文。而同
    法第159 條之1 第2 項雖規定，被告以外之人於偵查中向檢
    察官所為之陳述，除顯有不可信之情況者外，得為證據。惟
    該被告以外之人（含共同被告、共犯、被害人、證人等），
    於偵查中向檢察官所為之陳述，性質上仍屬傳聞證據（即審
    判外之陳述），然因檢察官依法有訊問被告、證人及鑑定人
    之權，證人、鑑定人且須「具結」，而檢察官向被告以外之
    人所取得之陳述，原則上均能遵守法律規定，不致違法取供
    ，其可信性極高，為兼顧理論與實務，因而規定除顯有不可
    信之情況者外，得為證據（參考刑事訴訟法第159 條之1 立
    法理由）。但被告以外之人於偵查中向檢察官所為之陳述，
    仍應依法具結，始有證據能力。又告訴人之指訴如係就與待
    證事實有重要關係之親身知覺、體驗事實陳述時，即居於證
    人之地位，自應依同法第186 條第1 項規定命其具結，使告
    訴人知悉其有據實陳述之義務，以擔保其證言之真實性，該
    供述證據始具證據能力，如未踐行人證之法定調查程序，依
    法自不得作為證據（參閱最高法院94年度台上字第1001號、
    94年度台上字第1644號等判決意旨）。本件告訴人丁○○於
    偵查中之陳述（詳偵查卷第11頁），因檢察官未當庭命其具
    結（詳前偵查卷同一頁數），是依前開說明，應無證據能力
    甚明。
  (二)至本判決所引用其餘之證據資料（詳後引證據），其中傳聞
    證據部分，縱無刑事訴訟法第159 條之1 至第159 條之4 或
    其他規定之傳聞證據例外情形，亦因被告及檢察官或同意可
    作為證據使用，或未聲明異議，依刑事訴訟法第159 條之5
    第1 項、第2 項之規定，本院審酌該證據作成之情況，認為
    適當，應得為證據。
四、檢察官認被告涉犯侵占、偽造有價證券等罪嫌，無非係以告
    訴人委託被告保管前開支票時，僅於發票人欄上蓋章，其餘
    支票金額及發票日期均未填載，惟被告竟未經告訴人授權，
    擅於空白支票上填載支票金額40萬元、發票日期93年10月15
    日後，乃交付丙○○持有以行使，資為論罪依據。並提出空
    白支票、支票及委託保管條等物為證。訊據被告堅決否認有
    何上開犯行，辯稱：上開支票係告訴人交付供調取現金之用
    ，並授權由其自行填載金額、發票日期，嗣伊填載金額、發
    票日期後，轉由女友曹瑞貞持向其兄丙○○借款等語。經查
    ：
  (一)告訴人於93年7 月28日出具委託保管條，其上記載略以：茲
    委任人丁○○（以下簡稱甲方）就委託受任人乙○○（以下
    簡稱乙方），受託為甲方保管所有華南商業銀行高雄分行帳
    號000000000000號、支票號碼PC0000000 號，未填日期，未
    填新臺幣金額，發票人支票簽章欄已蓋有印章之支票乙張等
    語，嗣被告於該保管條簽章後，告訴人乃將該空白支票交付
    被告之事實，業據被告自陳在卷（詳本院卷(二)第38倒數第2
    行以下、第42頁第14行至第17行），並有委託保管條、空白
    支票在卷可參（詳發查卷第5 頁至第6 頁）。另被告取得前
    開空白支票後，即於該支票上填載支票金額40萬元、發票日
    期93年10月15日，並轉由女友曹瑞貞持向其兄丙○○借款30
    萬元，嗣該支票屆期因存款不足而未獲付款等情，亦據被告
    自承在卷（詳本院卷(二)第43頁第5 行至第10行），核與證人
    丙○○於本院審理中證述之情節相符（詳本院卷(一)第151 頁
    倒數第3 行至第152 頁），並有支票、華南商業銀行高雄分
    行94年11月22日94華高存字第627 號函附支票存款票據退票
    紀錄查詢單在卷可稽（詳偵查卷第7 頁；本院卷(一)第98頁至
    第99頁）。是上開事實，應堪認定。
  (二)本件被告取得空白支票之原因、被告是否曾以支票向丙○○
    借款部分，被告雖先稱：支票係個人所借用，嗣該支票遭竊
    等語（詳本院卷(一)第79頁倒數第5 行以下、第80頁第1 行以
    下）；核與其嗣後改稱：支票係告訴人要其向他人換取現金
    ，伊之後持支票向曹瑞貞換現金等語（詳本院卷(一)第38頁倒
    數第1 行以下、第44頁倒數第5 行以下）不符。惟犯罪事實
    應依證據認定之，縱被告之辯解不可採信，或前後不一致，
    仍須有積極之證據，始得為有罪之認定，不得僅以被告之反
    證不成立，即推斷其罪行。再者，不論告訴人交付支票之原
    因為何，如被告係基於告訴人之授權，而於空白支票上填載
    支票金額、發票日期，並行使之，則難認被告有侵占、偽造
    有價證券等罪嫌。此時，仍應由檢察官就被告如何侵占、偽
    造有價證券之事實，負舉證責任。
  (三)關於告訴人、被告間金錢往來及交付本件空白支票情形，業
    據證人甲○○於本院審理中證陳略以：之前與告訴人合作海
    上船塢之事，曾找鋼鐵廠做拆船工作，由於船舶文件係偽造
    的，於合約期限到期後，無法拆船，就籌錢將已收受之款項
    返還鋼鐵廠。又因係由告訴人開票，告訴人不願信用破產，
    就想辦法借錢，除拿支票向當舖票貼外，並以伊所有自用小
    貨車向當舖抵押借款。嗣認識被告後，因被告衣著光鮮亮麗
    ，且以為被告係中央黨部人員，應很有錢，而伊與告訴人從
    事船塢生意，想找金主，就每次開立支票2 張，向被告調借
    現金，每次支票屆期前幾天，被告就會向告訴人表示票快到
    期，第3 次之後，被告會留尾數，即1 張支票會兌現，1 張
    不會兌現，伊與告訴人沒有辦法，只好再向當舖借錢，讓支
    票兌現。在臺中某類似餐廳或茶館處，曾見到告訴人將支票
    交付被告，而被告亦簽立保管條，印象中該支票只有蓋印，
    其他均係空白，當時被告一直打電話要求告訴人前往臺中，
    交付支票之原因應該係之前支票出現問題，之前被告、告訴
    人間曾調票相互週轉等語綦詳（詳本院卷(一)第145 頁倒數第
    3 行以下至第146 頁第1 行、第146 頁第6 行至第13行、第
    20 行 至第23行、第147 頁第11行至第25行、第148 頁倒數
    第8 行至第149 頁第5 行、第149 頁第9 行至第16行、第15
    0 頁第2 行第5 行）。本院審酌：
  被告曾於93年7 月30日存入現金32萬元至告訴人前開華南商
    業銀行高雄分行支票存款帳戶內，用以支付當日到期之面額
    32萬元之支票（支票號碼為：0000000 號）；且依該支票存
    款帳戶往來明細資料，自92年間起，告訴人均於支票到期日
    當天，始補足支票金額供銀行付款之事實，有華南商業銀行
    高雄分行94年11月22日94華高存字第627 號函附支票存款帳
    戶往來明細表在卷足憑（詳本院卷(一)第101 頁以下）。因告
    訴人前開支票存款帳戶經常處於存款不足之情形，而被告亦
    曾於支票到期當日匯款代被告支付票款，足見證人甲○○關
    於「告訴人曾將支票交由被告調借現金」之陳述，應可採信
    。
  又被告雖於支票委託保管條上簽名，但前開委託保管條之內
    容，並未載明交付保管之原因，在交付保管之同時，亦有可
    能授權保管人填載空白支票其餘應記載事項之情形下，自不
    得因被告於委託保管條上簽名，即逕認告訴人僅將支票交由
    被告保管，未授權被告填載支票金額及發票日期。況僅在空
    白支票上蓋章，並將該支票交付他人保管，已使發票人處於
    該支票隨時遭人填載應記載事項而提示之風險，如無特別原
    因，或已授權他人填載，發票人大可待須使用支票時，始填
    載應記載事項後，再簽發支票交付，實無必要事先蓋印，將
    空白支票交付他人保管，徒增遭提示之風險。本件參酌前開
    支票存款帳戶往來明細資料，告訴人已使用支票多年，具有
    相當之用票經驗，竟將已蓋印之空白支票交付被告，則在告
    訴人無法具體指明交付保管之原因，檢察官就此亦未負舉證
    責任下，基於告訴人曾將支票交由被告調借現金，則告訴人
    是否未授權被告填載支票金額、發票日期，已非無疑。
  另將單一支票交由他人代為調借現金，由於借款人不明，借
    款金額多寡尚未確定，且亦涉及利息之計算（通常事先扣除
    ），故發票人僅於支票上蓋章，將空白支票交付受託人，待
    受託人尋得借款人，於確認借款金額、利息後，再授權受託
    人填載金額、發票日期，實非悖於常情。本件告訴人既曾將
    支票交由被告調借現金，縱本次未填載金額、發票日期，亦
    有可能係告訴人交由被告代為調借現金，尚難因此即認被告
    未經告訴人授權而有侵占、偽造有價證券犯行。
  綜上，參諸證人甲○○上開證詞及前揭論述，且酌以告訴人
    曾多次將支票交由被告代為調借現金之既往經驗，本件告訴
    人將空白支票交由被告保管，客觀上亦有可能認為授權被告
    填載金額、發票日期，尚難因此即認被告有檢察官所指之犯
    行。此外，復查檢察官所提出之證據，均不足為被告有罪之
    積極證明，且其指出證明之方法，亦無從說服本院以形成被
    告有罪之心證，依前開說明，基於無罪推定之原則，不能證
    明被告犯罪，依法自應為被告無罪判決之諭知。
據上論斷，應依刑事訴訟法第301 條第1 項，判決如主文。
中    華    民    國    95    年    6     月    20    日
                  刑事第一庭     審判長法  官  陳明富
                                       法  官  陳宛榆
                                       法  官  方百正
以上正本證明與原本無異。
如不服本判決，應於收受送達後10日內向本院提出上訴書狀。
中    華    民    國    95    年    6     月    20    日
                                       書記官  郭素蓉


司法院資訊處製作；財團法人民間司法改革基金會備份。
